【裁判字號】    88,訴,155
【裁判日期】    920624
【裁判案由】    偽造文書等
【裁判全文】
臺灣彰化地方法院刑事判決                          八十八年度訴字第一五五號
    公  訴  人  臺灣彰化地方法院檢察署檢察官
    被      告  己○○
        （原名張佳琳）
    被      告  乙○○
                丙○○
    右二人共同
右列被告等因偽造文書等案件，經檢察官提起公訴（八十七年度偵字第五二六五號、
第八三九五號），本院判決如左：
    主      文
己○○連續意圖為自己不法之所有，而侵占對於業務上所持有之物，處有期徒刑壹年
貳月；又連續行使偽造私文書，足以生損害於他人，處有期徒刑陸月，偽造之甲○○○股份有限公司員林分公司合併買賣報告書暨交割憑單壹紙沒收。應執行有期徒刑壹
年陸月，偽造之甲○○○股份有限公司員林分公司合併買賣報告暨交割憑單壹紙沒收
。
乙○○、丙○○均無罪。
    事      實
一、己○○（原名為張麗足，於民國八十六年十二月左右更名為張佳琳，再於九十年
    十二月十三日更名為己○○）自八十六年十二月八日起在甲○○○股份有限公司
    員林分公司（以下簡稱太祥員林分公司）擔任營業員，為從事業務之人，丁○○
    常委託己○○買賣股票，係己○○之客戶，丁○○並以梁愫卿之名義開立帳戶，
    惟己○○常擅自為丁○○下單購入股票，事後己○○乃告知丁○○須匯款至甲○○○公司中區副總經理白鎮龍（業經檢察官為不起訴處分）之配偶賴素貞之帳戶
    以便進行股票買賣交割，丁○○亦將款項存入賴素貞之戶頭，惟己○○竟基於意
    圖為自己不法所有之概括犯意，在丁○○不知情之情況下，先於八十六年十二月
    中旬私自賣掉以丁○○之資金所購買而在賴素貞名下之股票，並先後連續於八十
    六年十二月十五日、同年月十六日、同年月十八日（起訴書誤載為自八十六年十
    二月初起至八十七年二月間止）將其業務上所持有之私下所賣掉之上開股票之所
    得款項中之新台幣（以下同）三百四十萬元、一百四十萬元、六十五萬元及八十
    六年十二月十九日私下賣出股票所得款項八十五萬元、三十八萬元，合計六百六
    十八萬元（起訴書誤載為八百餘萬元）分別於當日將該款項侵占入己而予以挪用
    。
二、嗣於八十七年二月中旬丁○○想了解其尚有多少股票，乃要求己○○提列庫存股
    票明細，己○○為掩飾其前揭侵占犯行，即向丁○○表示其已將庫存股票存入梁
    愫卿帳戶，己○○乃另行基於偽造私文書之概括犯意，先於八十七年二月二十一
    日收盤後，在彰化縣員林鎮某地偽造太祥員林分公司集保庫存明細（八十七年二
    月二十一日）一張，條列八十七年二月二十一日存入台一國際股票三萬股（加上
    之前之一萬股，共計四萬股）、日月光電子股票三萬五千股，並親自將該偽造之
    集保庫存明細拿到丁○○位於彰化縣員林鎮○○路○段六三０巷一八一弄十二號
    住處交付予丁○○，足以生損害於丁○○；丁○○不疑有他，乃於八十七年二月
    二十五日要求以每股一百七十三元賣出日月光股票三萬五千股，己○○乃再於當
日收盤後，在彰化縣員林鎮某地，偽造太祥員林分公司合併買賣報告書暨交割憑
    單一張，載有梁愫卿於八十七年二月二十五日以每股一百七十三元之價格賣出日
    月光股票三萬五千股，所得價金為六百零五萬五千元，扣除手續費及代扣稅款後
    ，應收金額為六百零二萬八千二百零七元，己○○並於當日（八十七年二月二十
    五日）將該偽造之合併買賣報告書暨交割憑單傳真予丁○○以行使之，藉以取信
    丁○○，足以生損害於丁○○。
三、案經被害人丁○○訴請臺灣彰化地方法院檢察署檢察官偵查起訴。
    理      由
壹、被告己○○有罪部分：
一、訊據被告己○○對於右揭事實坦承不諱，核與告訴人丁○○指訴及證人張奎彰證
    述情節相符，並有偽造之太祥員林分公司集保庫存明細、合併買賣報告書暨交割
    憑單、太祥員林分公司函影本各一份、中華電信股份有限公司台灣中區電信分公
    司員林營運處函、賴素貞之中國國際商業銀行活期儲蓄存款存摺、取款憑條、匯
    款申請書影本等在卷可稽，是以本件事證已臻明確，被告犯行堪予認定。
二、核被告己○○係從事業務之人，侵占對於業務上所持有之物，係犯刑法第三百三
    十六條第二項之業務侵占罪及同法第二百十六條、第二百十條之行使偽造私文書
    罪。被告己○○偽造私文書之低度行為為行使偽造私文書之高度行為所吸收，不
    另論罪。公訴意旨雖認被告亦犯刑法第三百四十二條之背信罪嫌，惟按刑法上之
    背信罪，係指為他人處理事務之人，以侵占以外之方法，違背任務，損害本人利
    益之行為而言，若侵占罪，則以侵占自己持有他人之物為其特質，至其持有之原
    因如何，可以不問，故就處理他人事務之持有物，以不法所有之意思，據為己有
    ，係屬侵占罪，而非背信罪，此最高法院三十年度上字第二六三三號判例可資
    照，本件被告己○○身為營業員，就處理他人事務之持有物，以不法所有之意思
    ，據為己有，係屬業務侵占罪，而非背信罪，故就被訴背信罪部分本應為無罪之
    諭知，惟公訴人認被告己○○所犯之背信罪與侵占罪二罪間具有方法結果之牽連
    關係，故本院就被告所犯背信罪自應不另為無罪之諭知，附此敘明。又起訴事實
    業已載明被告己○○偽造合併買賣報告書暨交割憑單傳真至告訴人丁○○處，而
    所犯法條卻僅記載刑法第二百十條之偽造私文書罪，而漏未載明同法第二百十六
    條行使偽造私文書罪，惟被告己○○偽造太祥員林分公司集保庫存明細、合併買
    賣報告書暨交割憑單復持以行使，其行使、偽造私文書為高、低度行為，故本院
    自得併予審究。被告己○○先後多次業務侵占、行使偽造私文書犯行，時間各自
    緊接，犯罪構成要件相同，顯係分別基於概括犯意反覆為之，應各依連續犯論以
    一罪並均依法加重其刑。被告所犯上開二罪，犯意各別，犯罪構成要件不同，應
    予分論併罰。爰審酌被告犯罪之動機、目的、所生於告訴人之損害甚鉅、至今尚
    未賠償告訴人之損失及犯罪後之態度等一切情狀，分別量處如主文所示之刑，並
    定其應執行刑，以示懲儆。偽造之太祥員林公司合併買賣報告書暨交割憑單一紙
    ，係被告己○○所有，供犯罪所用之物，且無法證明業已滅失，爰併予宣告沒收
    。至於被告己○○偽造之太祥員林分公司集保庫存明細因業已交付予告訴人，已
    非被告己○○所有，故不併予宣告沒收，附此敘明。
三、另告訴人丁○○於偵查中追加告訴部分略以：被告己○○於八十六年十月間向告
    訴人丁○○佯稱：富隆證券股份有限公司（以下簡稱富隆證券公司）股票將上市
    ，上市後將有巨額漲價空間，而其曾在該公司任職，有熟識之該公司員工，可以
    員工價買受股票等語，要求告訴人丁○○提供資金交付代為買受，告訴人丁○○
  不疑有他，於八十六年十一月二十四日以梁愫卿之名義匯款一百四十萬元予己○○設於農民銀行員林分行之帳戶（當時戶名為張麗足），被告己○○則偽造以楊
    素惠為立據人之單據給告訴人丁○○收執，詎料經過一段時間，告訴人丁○○未
    獲得買受之股票，經詢問被告己○○始告知告訴人丁○○所交股款經其挪用交給
    乙○○，並未購買股票，告訴人丁○○始知受騙等語，因認被告己○○涉犯刑法
    第三百三十九條之詐欺罪及同法第三百三十五條第一項之侵占罪嫌。經查，此部
    分之犯罪事實並不在公訴人起訴之犯罪事實內，且本件追加告訴部分係因被告己○○向告訴人丁○○佯稱：其曾在富隆證券公司任職，有熟識該公司員工，可以
    員工價買受股票等語，致使告訴人丁○○提供資金交付被告己○○代為買受，其
    手法與本件起訴部分之犯意及犯罪手法並不相同，無從認二者有連續犯之裁判上
    一罪之關係，故此部分本院自無從併予審究，應由檢察官另行偵查，附此敘明。
貳、被告乙○○、丙○○無罪部分
一、本件公訴意旨略以：被告乙○○、丙○○二人與在甲○○○公司員林分司擔任營
    業員之己○○具金錢往來借貸關係，被告乙○○、丙○○、己○○基於犯意之聯
    絡，於民國八十六年十二月初起，己○○趁替客戶丁○○買賣股票之機會，將丁○○交其購買「日月光」及「台一國際股份有限公司」股票之金錢匯入乙○○之
    帳戶，即將丁○○交付之金錢借予乙○○及丙○○取得花用，而未依丁○○指示
    買賣股票，至八十七年二月間止，共計八百餘萬元。又於八十七年二月間，丁○○向己○○查詢買賣股票情形，己○○與被告乙○○、丙○○並在被告乙○○與
    丙○○處，偽造太祥員林分公司之合併買賣報告書暨交割憑單傳真至丁○○處以
    取信丁○○，嗣因丁○○囑己○○出售股票，己○○無力清償股票，丁○○始知
    上情，因認被告乙○○、丙○○二人均涉犯刑法第三百三十六條第二項業務侵占
    罪嫌、第三百四十二條背信罪嫌及第二百十條之偽造文書罪嫌。
二、公訴人認被告乙○○、丙○○二人涉有業務侵占、背信及偽造文書罪嫌，係以右
    揭事實業據告訴人丁○○指訴綦詳，並有太祥員林分公司之合併買賣報告書暨交
    割憑單在卷足憑，且被告丙○○並曾偽裝太祥公司之職員以電話向告訴人查詢買
    賣股票之事，益見被告乙○○、丙○○二人確與被告己○○具犯意之聯絡，此外
    告訴人所交付被告己○○買賣股票之金錢確流入被告乙○○之帳戶，被告乙○○
    亦多次匯款至告訴人之帳戶，此有本院八十七年度重訴字第五三號民事卷宗自明
    為主要論據。
三、訊據被告乙○○、丙○○二人均堅決否認有何業務侵占、背信及偽造文書犯行，
    被告乙○○辯稱：我是於八十六年在大順證券公司買賣股票時才認識己○○的，
    因她知道我存摺裡面有錢，所以她從八十六年五、六月份就開始向我借錢，我與
    丙○○借給己○○的錢約有幾千萬元，己○○再以自己或第三人已蓋章並填好金
    額之取款條向我們短期借款，我跟本不需要跟她借錢，只有她向我借錢而已，我
    沒有理由與她共同偽造合併買賣報告書暨交割憑單傳真至丁○○處等語；被告丙○○辨稱：是己○○無法還我錢，並向我偽稱她的錢卡在丁○○那裡，所以我才
    會打電話問丁○○，己○○有無很多錢卡在妳那裡，我並未與己○○共同偽造合
    併買賣報告書暨交割憑單等語。
四、按犯罪事實應依證據認定之，無證據不得推定其犯罪事實，又不能證明被告犯罪
    者，應諭知無罪之判決，此刑事訴訟法第一百五十四條及同法第三百零一條第一
    項分別定有明文；及按認定不利於被告之事實須依積極證據，茍積極證據不足為
    不利於被告事實之認定時，即應為有利於被告之認定，更不必有何有利之證據；
    又按事實審法院對於證據之取捨，依法雖有自由判斷之權，然積極證據不足證明
    犯罪事實時，被告抗辯或反證縱屬虛偽，仍不能以此資為積極證據應予採信之理
    由；再按事實之認定，應憑證據，如未能發現相當證據，或證據不足以證明，自
    不能以推測或擬制之方法，以為裁判基礎；又告訴人之告訴，係以使被告受刑事
    訴追為目的，是其陳述是否與事實相符，仍應調查其他證據以資審認（最高法院
    三十年上字第八一六號、三十年上字第四八二號、四十年台上字第八六號、五十
    二年台上字第一三００號判例參照）。又認定犯罪事實，所憑之證據，雖不以直
    接證據為限，間接證據亦包括在內，然無論直接或間接證據，其為訴訟上之證明
    ，須於通常一般之人均不致於有所懷疑，而得確信其為真實之程度者，始得據為
    有罪之認定，倘其證明尚未達到此一程度，而有合理之懷疑存在時，即無從為有
    罪之認定（最高法院七十六年台上字第四九八六號判例參照）。再按共同被告所
    為不利於己之供述，固得採為其他共同被告犯罪之證據，惟此項不利之供述，依
    刑事訴訟法第一百五十六條第二項之規定，仍應調查其他必要之證據，以察其是
    否與事實相符，自難專憑此項供述，為其他共同被告犯罪事實之認定，此最高法
    院著有三十一年上字第二四二三號判例可稽。
五、經查：（一）被告丙○○、乙○○二人為夫妻關係，被告己○○於偵查中供承：
    我有為客戶向乙○○調借資金，我有開本票及借據，係供擔保使用，我有叫丁○○開取款條向同事或乙○○、丙○○借錢，我們大部分以轉帳，少用現金，丙○○他們帳戶是中國農民銀行員林分行，直接轉到丁○○處，取款條是擔保之用，
    我是以賣掉丁○○股票，來償還幫他借的錢等語，核與告訴人丁○○陳稱：我以
    前都是透過己○○向乙○○調借，我買股票並沒有那麼多錢，而己○○說沒關係
    ，只要我開取款條，她可幫我調現，我開我母親及我弟媳婦之取款條，連同存摺
    一同交給己○○，是己○○拿取款條來幫我借錢，會用我賣掉的股票來償還我所
    借的錢，開出之取款條確實被領走等語（見八十七年度偵字第五二六五號偵查卷
    第三十八頁背面、第五十四頁背面及五十五頁）相符，參以被告己○○於八十六
    年十二月二十六日曾代理其父戊○○出具同意書、授權保證書、確認書，並於八
    十七年二月二十八日書立讓渡書，讓渡被告己○○所有之汽車一輛與被告丙○○
    ，而上開文書內固均未詳載被告己○○向被告丙○○借款之金額，惟由內容已足
    證被告己○○確曾向被告丙○○調借金錢，故於授權保證書上載明被告己○○之
    父就被告己○○之債務負連帶保證之責，日後被告己○○無力清償時，被告丙○○即債權人可取走債務人之動產抵償，況如被告己○○於八十七年二月二十八日
    時對被告丙○○未負有債務，甚至被告乙○○、丙○○二人還積欠被告己○○一
    千三百二十萬九千三百一十五元，則被告己○○當無於讓渡書記載於八十七年二
    月二十八日將所有汽車讓與被告丙○○，自無從僅以被告己○○將告訴人丁○○
    存放於賴素貞中國國際商業銀行員林分行帳戶之款項匯入被告乙○○之帳戶，即
    認被告乙○○、丙○○二人向被告己○○借貸，此亦有台灣高等法院台中分院九
    十年度重上字第一五號清償借款判決可資參佐。（二）又被告己○○雖自始即稱
    傳真與告訴人丁○○之太祥員林分公司之合併買賣報告書暨交割憑單係其與被告
    乙○○、丙○○二人所共同偽造及傳真，惟該傳真予告訴人丁○○之太祥員林分
    公司之合併買賣報告書暨交割憑單上並無任何被告乙○○、丙○○之筆跡足認被
    告乙○○、丙○○二人與被告己○○共同偽造該合併買賣報告書暨交割憑單。又
    該合併買賣報告書暨交割憑單係由0000000號電話傳真給告訴人，此業據
    告訴人指述在卷，而該0000000號電話係設於彰化縣員林鎮○○路○段一
    ０二巷一七六弄十八號郅邦企業股份有限公司（以下簡稱郅邦公司）之電話，此
    有中華電信股份有限公司台灣中區電信分公司員林營運處函在卷可稽，雖郅邦公
    司係由被告丙○○之兄所開設，惟該公司之設址處係向被告己○○之父親所承租
    ，且被告己○○之母江明月及姊張麗卿均在郅邦公司上班，故被告己○○亦可能
    有機會使用該傳真電話，是以本件偽造之合併買賣報告書暨交割憑單雖係由郅邦
    公司之0000000號電話傳真予告訴人，亦無法即認該合併買賣報告書暨交
    割憑單為被告丙○○、乙○○與被告己○○所共同偽造。再參以本件承上所述並
    無證據足以證明被告丙○○、乙○○二人向被告己○○借貸金錢，則被告己○○
    縱有挪用告訴人資金而無法向告訴人交待之情事，惟此亦與被告丙○○、乙○○
    無任何關係，被告丙○○、乙○○二人亦無與被告己○○共同偽造該合併買賣報
    告書暨交割憑單並傳真予告訴人之動機。（三）另被告丙○○雖曾打電話給告訴
    人，被告丙○○稱係詢問告訴人：己○○有無很多錢卡在妳那裡等語，告訴人則
    稱；丙○○自稱係甲○○○公司的人員，打電話問我：要不要買甲○○○公司未
    上市的股票？我回答說：我不買未上市的股票等語，被告丙○○與告訴人就被告
    丙○○在電話詢問告訴人之內容雖有不同，惟被告丙○○詢問告訴人之內容均無
    法推論被告丙○○、乙○○與被告己○○有業務侵占及偽造合併買賣報告書暨交
    割憑單之犯意聯絡或行為分擔。（四）綜上各點所述，本件並無證據足認被告丙○○、乙○○二人與被告己○○有業務侵占及偽造合併買賣報告書暨交割憑單之
    犯意聯絡或行為分擔，自不能僅憑共同被告己○○所為不利於被告丙○○、乙○○二人之供述，即認被告丙○○、乙○○二人與被告己○○有業務侵占及偽造合
    併買賣報告書暨交割憑單之犯意聯絡或行為分擔，是以被告乙○○、丙○○二人
    所辯尚堪採信，此外，復查無其他積極證據足以證明被告乙○○、丙○○二人有
    何業務侵占及偽造私文書之犯行，揆諸前開說明，被告乙○○、丙○○二人犯罪
    不能證明，自應為渠等無罪之諭知。
據上論斷，應依刑事訴訟法第二百九十九條第一項前段、第三百零一條第一項，刑法
第二百十條、第二百十六條、第三百三十六條第二項、第五十六條、第五十一條第五
款、第三十八條第一項第二款，罰金罰鍰提高標準條例第一條前段，判決如主文。
中      華      民      國    九十二    年      六      月    二十四    日
                                臺灣彰化地方法院刑事第二庭
                                    法      官  石  馨  文
右正本證明與原本無異。
如不服本判決，應於送達後十日內向本院提出上訴狀(須附繕本)。
告訴人或被害人對於判決如有不服具備理由請求檢察官上訴者，其上訴期間之計算係
以檢察官收受判決正本之日期為準。
                                    法院書記官  呂  雅  惠
中      華      民      國    九十二    年      六      月    二十六    日
附錄法條：
刑法第二百十條
偽造、變造私文書，足以生損害於公眾或他人者，處五年以下有期徒刑。
刑法第二百十六條
行使第二百十條至第二百十五條之文書者，依偽造、變造文書或登載不實事項或使登
載不實事項之規定處斷。
刑法第三百三十六條
對於公務上或因公益所持有之物，犯前條第一項之罪者，處一年以上七年以下有期徒
刑，得併科五千元以下罰金。
對於業務上所持有之物，犯前條第一項之罪者，處六月以上五年以下有期徒刑，得併
科三千元以下罰金。
前二項之未遂犯罰之。


司法院資訊處製作；財團法人民間司法改革基金會備份。
